臺灣臺南地方法院民事裁定
109年度家聲字第95號
聲  請  人  楊守成  
代  理  人  沈聖瀚律師
相  對  人  楊雅婷  

            楊順安  
上列當事人間請求給付扶養費事件，本院裁定如下：
    主    文
聲請駁回。
聲請程序費用由聲請人負擔。
    理    由
一、聲請意旨略以：相對人楊雅婷、楊順安為聲請人楊守成與配
    偶吳秀珍所生，均係直系血親卑親屬，為法定扶養義務人。
    聲請人現今生活困苦，又因身體狀況欠佳，無法出外尋求工
    作，以致無力維持自身生活，有受扶養之必要，相對人二人
    自應負扶養之義務。惟相對人二人避不見面，前經聲請人向
    後壁區公所調解委員會聲請調解，但相對人二人仍置之不理
    ，聲請人爰依民法第第1114條第1款、第1117條規定，及107
    年度臺南市平均每人每月消費支出新臺幣(下同)19,536元計
    算，請求相對人二人應自109年5月起至聲請人終老之日止，
    按月於每月5日前各給付聲請人9,768元之扶養費(計算式：1
    9,536元÷2人＝9,768元，元以下四捨五入)。
二、相對人則答辯略以：聲請人每月領有約12,000元之退休金，
    不須負擔房屋租金，水電費是由相對人堂哥支付，聲請人還
    將相對人名下共有土地租給劇組拍攝，每月亦有12,000元之
    租金收入，聲請人並非無法維持生活，且聲請人於相對人成
    年以前，未曾盡到扶養相對人之義務，相對人二人皆由母親
    扶養照顧，故不同意給付聲請人扶養費等語。
三、按直系血親相互間，互負扶養義務；負扶養義務者有數人時
    ，直系血親卑親屬為第一順序履行義務之人，同係直系尊親
    屬或直系卑親屬者，以親等近者為先；受扶養權利者，以不
    能維持生活而無謀生能力者為限；前項無謀生能力之限制，
    於直系血親尊親屬不適用之。民法第1114條第1款、第1115
    條第1項、第2項、第1117條分別定有明文。又民法第1117條
    第1項規定，受扶養權利者，以不能維持生活而無謀生能力
    者為限，而同條第2項僅規定，前項無謀生能力之限制，於
    直系血親尊親屬不適用之，並非規定前項之限制，於直系血
    親尊親屬不適用之。是直系血親尊親屬，如能以自己財產維
    持生活者，自無受扶養之權利；易言之，直系血親尊親屬受
    扶養之權利，仍應受不能維持生活之限制(最高法院62年度
    第2次民庭庭推總會議決議參照)。又按受扶養權利者有對負
    扶養義務者、其配偶或直系血親故意為虐待、重大侮辱或其
    他身體、精神上之不法侵害行為，或對負扶養義務者無正當
    理由未盡扶養義務等情形之一，由負扶養義務者負擔扶養義
    務顯失公平，負扶養義務者得請求法院減輕其扶養義務；其
    情節重大者，法院得免除其扶養義務，民法第1118條之1第1
    項、第2項亦有明定。
四、經查：
(一)本件聲請人主張其為相對人二人之父親，目前生活困苦，且
    身體狀況欠佳，無法出外工作，致無力維持自身生活之事實
    ，此有聲請人所提戶籍謄本1份可憑。又經本院依職權調取
    聲請人之稅務電子閘門財產所得調件明細表、聲請人有無領
    取勞保或國民年金、社福補助等相關資料，查知聲請人於10
    7年度均無所得與財產資料，自107年1月迄今亦無具備臺南
    市低收或中低收入戶資格、身心障礙身分，故未領取任何身
    心障礙者生活補助、中低收入老人生活津貼；又聲請人自98
    年11月25日申請勞工保險老年年金給付，經勞動部勞工保險
    局核定自98年12月起按月於次月底發給11,351元，另自103
    年5月起依消費者物價指數累計成長率調整金額為11,941元
    ，迄今仍持續按月發給在案；另聲請人坦承自109年8月至同
    年12月有收取土地租金每月12,000元，惟土地僅出租至109
    年12月底。綜上可知聲請人目前雖固定領取勞保老年年金給
    付11,941元，然此尚低於109年度臺南市最低生活費標準12,
    388元，又聲請人近期雖有土地租金之收益，然僅共約6萬元
    ，金額非高，堪認聲請人主張其已達不能維持生活之程度乙
    節為真實。揆諸前開規定，相對人二人均對聲請人負有扶養
    義務甚明。
(二)惟相對人二人主張伊等於成年前係由母親扶養照顧，聲請人
    並未盡到扶養義務乙情，此據證人即相對人之母親吳秀珍證
    稱：伊與聲請人婚姻關係存續中，但沒有住一起，已經10幾
    年了，從相對人楊雅婷讀國中時就沒有住一起，伊為了生活
    搬出來，聲請人沒有錢給伊，伊還要養聲請人、拿零用錢給
    聲請人，為了小孩要補習，伊上班到11點才下班；聲請人結
    婚後完全沒有給過家用，之前是做零工，後來幫他介紹榮民
    之家的工作一個月3萬多，錢都拿去花掉，沒有拿錢給伊和
    小孩，兩個孩子的扶養費都是伊靠信用借貸及娘家幫忙；伊
    帶孩子離開之後，聲請人有來找伊和小孩同住一個月，但聲
    請人也是去外面打電動，伊養不起聲請人，叫聲請人自己回
    去生活等語明確(見本院109年12月16日訊問筆錄第3頁)，堪
    信為真實。
(三)聲請人雖另主張：聲請人於104年8月3日將臺南市○○區道○段
    000○000地號之共有土地贈與相對人二人，聲請人並非均未
    支付相對人扶養費云云。相對人二人雖不否認受贈上揭土地
    ，然辯稱係因聲請人拿上揭土地借高利貸去打電動，高利貸
    要求還錢，相對人姑姑知悉後，擔心土地被拍賣，遂同意幫
    聲請人還錢，但要求聲請人將土地過戶到相對人二人名下，
    上揭土地都是家族親戚共有。對照相對人二人之稅務電子閘
    門財產所得調件明細表，相對人二人就上揭土地之持分比例
    各為0.08333、0.01812，所持應有部分比例非高，且因與他
    人共有亦難以變賣處分，是聲請人以贈與相對人二人系爭土
    地，據為聲請人有支付相對人扶養費之理由，尚無可採。
(四)本件聲請人為相對人二人之父親，於其等成年以前，依法負
    有扶養義務，惟聲請人無正當理由未盡扶養義務，且情節重
    大，本院審酌如令相對人二人負擔對聲請人之扶養義務顯失
    公平，爰依民法第1118條之1第1項第2款、第2項之規定，免
    除相對人二人對聲請人之扶養義務。從而，聲請人提起本件
    聲請，即無理由，應予駁回。
五、依家事事件法第97條，非訟事件法第21條第2項，民事訴訟
    法第95條、第78條，裁定如主文。
中    華    民    國   109    年    12    月    22    日
                  家事法庭    法  官  陳鈺雯
以上正本係照原本作成。
如不服本裁定，須於收受送達後10日內向本院提出抗告書狀，並
應繳納抗告費及附具繕本。
中    華    民    國   109    年    12    月     22   日
                              書記官 李鎧安